【裁判字號】    89,上易,2003
【裁判日期】    900117
【裁判案由】    侵占
【裁判全文】
臺灣高等法院刑事判決                          八十九年度上易字第二三號
    上  訴  人  臺灣臺北地方法院檢察署檢察官
    被      告  丙○○
    被      告  戊○○
    右  二  人
    共同選任辯護人  王桂樹
    被      告  乙○○
    選任辯護人  周燦雄
                林靜萍
右上訴人因被告等侵占案件，不服臺灣臺北地方法院八十八年度易字第四一二號，中
華民國八十九年三月十六日第一審判決（起訴案號：臺灣臺北地方法院檢察署八十七
年度偵字第一一七五六號）提起上訴，本院判決如左：
    主  文
原判決關於丙○○、戊○○、乙○○自民國六十九年間起迄民國七十六年十一月二十
一日止之侵占部分撤銷。
右開撤銷部分免訴。
其他上訴駁回。
    理  由
壹、公訴意旨略以：被告丙○○、戊○○、乙○○與許謹得、丁○○、己○○等係兄
    弟關係，並均為台北市○○○路○段十巷一號一樓大安工研食品工廠股份有限公
    司（下簡稱大安工研公司）股東，丙○○自民國（下同）六十八年間起擔任公司
    董事長，七十四年改由乙○○任董事長至八十一年，戊○○則為該公司常務董事
    。詎丙○○、乙○○、戊○○竟共同意圖為自己不法之所有，並基於概括之犯意
    ，利用負責大安工研公司營運之機會，將大安工研公司所有之資金予以侵占入己
    ，挪用至其等所另創立之大醇食品股份有限公司（下簡稱大醇公司），計自六十
    九年至七十九年二月止，共侵占新台幣（下同）七千一百九十九萬三千一百三十
    六元。迨七十九年間，大醇公司因在取得工廠登記前無法向主管機關申請自國外
    購買機械設備，丙○○乃以大安公司名義及並動用大安公司資金，申請進口自動
    包裝機、過濾桶、ＦＲＰ水桶、烏酢瞬間殺菌機、白酢瞬間殺菌機、洗瓶機、填
    充機、冷凍機及七噸酒精發酵桶等設備，交由大醇公司使用，另再將原由鮮易集
    技術顧問公司售與大安工研公司之電子天秤、可視波及紫外線光譜分析機、氣相
    色譜分析儀及大安工研公司所有之熟成桶（木桶）六十八只等生產設備，移入大
    醇公司使用，予以侵占，因認被告等均涉犯刑法第三百三十六條第二項之業務侵
    占罪嫌云云。
貳、撤銷改判即免訴部分：
一、按案件時效已完成者，應諭知免訴之判決，刑事訴訟法第三百零二條第二款定有
    明文。又追訴權，因左列期間內不行使而消滅：．．．二、三年以上十年未滿有
    期徒刑者，十年．．．。亦為刑法第八十條第一項第二款所明定。本件被告丙○○、戊○○、乙○○被訴自六十九年間起迄七十六年十一月二十一日之連續侵占
    犯行，其追訴權時效並無刑法第八十三條規定之情形，該項期間以行為終了之日
    即七十六年十一月二十一日起算，依刑法第八十條規定計算，追訴權時效應於八
    十六年十一月二十日即行完成，乃告發人丁○○、己○○於八十六年十一月二十
    日向臺灣臺北地方法院檢察署提出告發，經該署檢察官於八十六年十一月二十一
    日分案偵查，揆諸首開說明，該部分追訴權之時效已完成，自應依法諭知免訴。
二、原審遽以實體判決諭知被告等無罪，尚有違誤。公訴人上訴意旨，雖非以此為理
    由指摘原判決不當，但查原判決此部分既有上開可議，自應由本院予以撤銷改判
    ，並依法諭知免訴之判決。
參、上訴駁回即無罪部分：
一、按犯罪事實應依證據認定之，無證據不得推定其犯罪事實。不能證明被告犯罪者
    ，應諭知無罪之判決。刑事訴訟法第一百五十四條、第三百零一條第一項分別定
    有明文。又認定犯罪事實須憑證據，為刑事訴訟法所明定，故被告犯罪嫌疑，經
    審理事實之法院，以盡其調查職責，仍不能發現確實之證據足資證明時，自應依
    法為無罪判決。且事實之認定，應憑證據，如未能發現相當證據，或證據不足以
    證明，自不能以推測或擬制之方法，以為裁判基礎。（最高法院二十年上字第八
    九三號、四十年臺上字第八六號判例參照）。
二、公訴人認被告等其餘部分所犯業務侵占罪嫌，無非係以告發人丁○○、己○○之
    指訴及證人庚○○、陳里鐘、蔡丕承、許謹得之證詞，並提出被告戊○○在大醇
    公司董事會議之發言紀錄、大醇公司固定設備盤點表為憑，且被告等亦自承有將
    大安工研公司之熟成桶六十八只移至大醇公司使用等情，為其主要論據。惟訊據
    被告等均堅詞否認有上開犯行，被告丙○○辯稱：伊曾任大安工研公司董事長，
    嗣擔任大醇公司董事，因大安工研公司坐落於市○○○○○路繁華地段，無法再
    取得土地擴展業務，始至淡水設廠，而因大安工研公司股東間理念不同，乃另設
    大醇公司，由大醇公司製造產品販售予大安工研公司，伊不知大安工研公司有代
    墊款項情事，且如有墊款，帳目一定記載明確，另該二家公司之設備多少有來往
    ，但應係經董事會同意，至熟成桶是因沒地方存放，始移至大醇公司暫放，然有
    無召開董事會已不復記憶等語。被告戊○○辯稱：伊係於七十八年四月十二日至
    大醇公司，並不知侵占七千多萬元情事，大醇公司甫設立之初因無法進口貨物，
    乃委由大安工研公司進口，大醇公司均有支付款項。又大醇公司建廠完成開始生
    產後，即與大安工研公司訂立產銷合約，由大醇公司以優惠價格將產品售與大安
    工研公司，且部分以大安工研公司進口之機械設備，貨款先由大安工研公司墊付
    後轉賣與大醇公司，再由大醇公司自賣與大安工研公司貨物之貨款中扣抵。其中
    自動包裝機係大醇公司向大安工研公司借款購買，由大安工研公司代墊款項，洗
    瓶機係大醇公司先後向甡利機械有限公司及大安工研公司購買，白酢瞬間殺菌機
    係大醇公司在淡水購買，均非大安工研公司所有之財產。至熟成桶因使用三、四
    十年，有滲漏現象，棄置又可惜，大安工研公司無處存放，乃放在大醇公司，大
    醇公司並未加以使用，現亦已不能使用。另過濾機、ＦＲＰ水桶、烏酢瞬間殺菌
    機、冷凍機、酒精發酵桶及充填機等，亦係大醇公司本身所購置，非大安工研公
    司所有。又原鮮易集技術顧問公司售與大安工研公司之電子天秤、可視波及紫外
    線光譜分析儀、氣相色譜分析儀等，係因大醇公司與大安工研公司有產銷合作關
    係，當時大安工研公司工廠老舊，無適當場所拍攝廣告，乃將該機械移至大醇公
    司擺設，並拍攝廣告，且大醇公司本身亦曾購置過紫外線光譜分析儀及顯微鏡，
    並無侵占前開機械設備之必要等語。被告乙○○辯稱：伊自七十四年至八十一年
    擔認大安工研公司董事長，目前為常務董事，並於六十九年至七十八年間擔任大
    醇公司董事長，現為大醇公司常務董事。該二家公司均係家族公司，大醇公司成
    立之初因缺乏資金，由大安工研公司代墊部分款項，彼等間之借款往來及數額伊
    已不記得，但有借必定有還。另大醇公司百分之百都做大安工研公司之業務，機
    械部分是以大安工研公司名義進口後再賣與大醇公司，有給付價金。另熟成桶用
    了三、四十年會滲漏，棄置又可惜，始暫存大醇公司，大醇公司亦未使用，因已
    不能使用等語。經查：
(一)告發人丁○○、己○○雖指訴被告等有侵占大安工研公司前開款項及機械設備等
    ，惟為被告等所否認，且告發人丁○○、己○○原具狀稱被告等自六十九年至七
    十九年二月止，計侵占七千一百九十九萬三千一百三十六元等語。嗣於本院調查
    時具狀改稱被告等係自七十一年起開始侵占，金額計七千一百一十八萬二千七百
    二十四元，其中七十一年、七十二年間部分無各筆明細云云，前後指訴不一，難
    以採信。況證人即大安工研公司前總務部經理庚○○證稱：卷附大醇公司資金來
    源明細表及大安工研公司代墊大醇公司款項明細表均係伊所製作，設大醇廠是被
    告三位決議，六十九年、七十年都在做整地之工作，錢是三位被告出的，至七十
    一年被告三位同意開始用大安工研公司的錢，未經過董事會之決議，大安工研公
    司之款項，只要被告三人同意即可用，至於這些錢並沒有記在外帳上，只記載在
    內帳上等語（見原審八十八年八月二十六日訊問筆錄），證人即大安工研公司會
    計主任陳效馨證稱：卷附大醇公司暫付款明細表一紙係伊所記載，因大醇還未有
    收入，所以暫代付款，伊是根據請款單記帳等語（見原審同上筆錄），證人即大
    安工研公司前總經理許嘉穀亦證稱：大安工研公司將資金墊付予大醇公司應該是
    記內帳，被告三人占大安工研公司股份有百分之八十八以上，所以若有資金或設
    備移至大醇公司，也是經由他們三人同意，伊在擔任大安工研公司董事期間，有
    同意將大安工研公司之資金借貸給大醇公司等語（見原審八十八年九月十四日訊
    問筆錄、八十九年三月二日審理筆錄），依該證人之證詞，僅能證明大安工研公
    司有將資金墊付予大醇公司或將設備移至大醇公司等情，不能認定被告等有將前
    開資金或設備侵占之事實。
(二)告發人丁○○、己○○固提出大安工研公司及大醇公司董事長即被告乙○○於大
    醇公司七十八年十月十六日董事會提出之書面報告，其上記載大醇公司自設立至
    七十八年九月三十日止計自大安工研公司動用資金五千三百五十二萬八千零四十
    二元等語，但證人即當時記帳人員甲○○及大安工研公司總務部副理庚○○於本
    院調查時均不能證明被告等有侵占情事，且本件已時隔十餘年，是雖被告等就前
    開各筆款項之墊付及機械設備之代購或移置等無法提出確切之資金往來明細，仍
    不足以認定其等所辯以貨款抵償或逕自清償等情為不可採。
(三)依卷附大醇公司七十八年十月十六日、七十八年十月二十三日董事會議紀錄，被
    告乙○○於大醇公司董事會會議中固曾言及：「由於股東出資之不周，不得已才
    由工研墊付資金之不足，而使與工研在財務上之混雜不清情形發生」、「至於大
    醇建設資金，部分由工研墊付確屬不該，但以當時基於進行建設需要才不得不如
    此而做」等語，但亦僅能認定大安工研公司有將資金借貸予大醇公司之事實，不
    能證明被告等已將該項資金或設備侵占。
(四)前開證人庚○○、陳效馨、許嘉穀均證稱：大安工研公司貸與大醇公司之資金均
    有做帳等語，證人許嘉穀並證稱：伊在擔任大安工研公司董事期間，有同意將大
    安工研公司之資金借貸給大醇公司等語，且卷附告發人己○○所提出之大安工研
    公司之轉帳傳票影本（見偵查卷第十頁至第十三頁），就大安工研公司貸與大醇
    公司之資金部分，均載有「暫付款」等文字，並敘明「淡水」字樣（按大醇公司
    址設淡水），已足證明大安工研公司貸與大醇公司之資金，均已做帳釐清，衡情
    被告等如有將大安工研公司資金挪用而易持有為所有之不法意圖，被告乙○○當
    不致於大醇公司董事會之公開場合提及大醇公司建設資金由大安工研公司墊付情
    事，此亦足據為有利於被告等之認定。至大醇公司事後有無將借貸之款項清償，
    乃屬是否涉及債務不履行之民事糾葛，尚難以刑法侵占罪責相繩。
(五)告發人丁○○、己○○所提出卷附之七十九年一月三十一日「工研售大醇廠機器
    設備明細表」影本（詳偵查卷第四十一頁）及「大醇公司固定設備盤點表」影本
    （見偵查卷第四十二頁至六十三頁），均見起訴書所指被告等侵占之過濾桶、Ｆ
    ＲＰ水桶、烏酢瞬間殺菌機、填充機、冷凍機、七噸酒精發酵桶等設備分別記載
    其上，且證人即大安工研公司管理部人員陳淑純證稱：「工研售大醇廠機器設備
    明細表」係伊根據指示製作，何人指示已不記得等語，證人即大醇公司工務部副
    理莊鴻崇證稱：「大醇公司固定設備盤點表」係伊在七十九年間盤點的等語（見
    原審八十八年九月十四日訊問筆錄），證人許嘉穀證稱：大醇公司係在七十七年
    九月二日正式生產，所以有一些設備是在之前就移過去，二邊應有作帳等語（詳
    本院八十八年九月十四日訊問筆錄），證人甲○○於本院證稱：因為帳目要分清
    楚，所以記帳等語，足徵前開機器設備係大安工研公司售予大醇公司無訛，否則
    當無製作「工研售大醇廠機器設備明細表」之可能，是以前開機械設備即難認係
    被告等所侵占。
(六)告發人丁○○、己○○雖指訴被告等另侵占進口自動包裝機、洗瓶機、白醋瞬間
    殺菌機、熟成桶六十八只等設備云云。惟前開進口自動包裝機之款項均已列入大
    安公司代墊大醇公司之款項明細表內（見偵查卷第十五頁、第十八頁），自屬大
    醇公司向大安工研公司借款購買之物品，應無侵占可言。另大醇公司固定設備盤
    點表內所載之洗瓶機二台（見偵查卷第五十頁），並未註記係由大安工研公司運
    來，且被告丙○○、戊○○亦提出大醇公司直接向甡利機械有限公司購買玻璃瓶
    沖洗機之發票影本三紙（見偵查卷內八十七年五月十九日辯護狀所附證三至證五
    ）為證，尚難認為大安工研公司有移置洗瓶機予大醇公司並加侵占之行為。又大
    醇公司固定設備盤點表中就白醋瞬間殺菌機部分（見偵查卷第四十九頁），備註
    欄固記載「台北運到」文字，且被告丙○○、戊○○所提出大醇公司向欣川工業
    有限公司購買「瞬間殺菌裝置」之統一發票金額（見同上辯護狀所附證二資料）
    ，與盤點表就白醋瞬間殺菌機所記載之價金不符，是該白醋瞬間殺菌機係由大安
    工研公司運至大醇公司，而非大醇公司自行購買，殆無疑義，然該機器設備盤點
    表既明載「台北運到」等文字，顯係欲與其他大醇公司自有之機器區隔，參諸卷
    附告發人己○○亦出席之大安工研公司七十九年十二月二十八日董事會議紀錄影
    本記載：「決議：米酢及糯米酢部分生產，可在工研本廠繼續生產外，使用酒精
    部分之產品，移交大醇生產，通氣醱酵設備，視情形需要，考慮移去大醇」等語
    ，明白揭示大安工研公司之機器設備可視需要而酌量移置大醇使用，益見被告等
    並非蓄意侵占，尚難僅憑上揭固定設備盤點表之記載，即遽認被告等有侵占該白
    醋瞬間殺菌機之行為。再熟成桶六十八只確係由大安工研公司移置於大醇公司乙
    節，固據證人陳里鐘、蔡丕承、許謹得證述明確（見偵查卷第九十一頁、第九十
    九頁反面及原審八十八年八月二十六日訊問筆錄），並有現場照片在卷可稽，惟
    依上揭「工研售大醇廠機器設備明細表」所示，關於熟成桶六十八只，原記載為
    「因年代久遠，成本無法得知，所以用估」等字，並以每只一千元之價格計算購
    買價格為六萬八千元，旋該購買金額遭刪除，並於前方註記「暫時保留」等語，
    足見大醇公司原有意價購上揭熟成桶而移置，嗣因故暫不購買，是以被告乙○○
    所辯熟成桶因已使用三、四十年會滲漏，棄置又可惜，始暫存大醇公司，大醇公
    司亦未使用等情，即非不可採信。否則依上揭大醇公司固定盤點表就該六十八只
    熟成桶亦註記「台北運到」等文字，衡情大醇公司自始即有侵占上揭熟成桶之意
    圖，焉有將此設備分別列冊註記並估算價格之可能。
(七)告發人丁○○、己○○雖另指訴被告等侵占電子天秤、可視波及紫外線光譜分析
    儀、氣相色譜分析儀等機器云云。惟前開機器自大安工研公司移置大醇公司，係
    為照相作廣告目錄之用，大醇公司並未使用等情，業據證人莊鴻崇證稱：上揭機
    器移過去是為了照相作目錄用，沒有使用等語，及證人許嘉穀證稱：這些機器移
    過去的目的是為了廣告，因為大醇有開放參觀，是裝飾用等語明確（見原審八十
    九年三月二日審理筆錄），且卷附大安工研公司之簡介廣告中確載有拍攝上揭機
    器之圖片，足認被告等所辯非虛，尚難認定其等有侵占電子天秤、可視波及紫外
    線光譜分析儀及氣相色譜分析儀等犯行。
(八)大醇公司自六十九年五月設立時，其發起人包括被告等計七人，除許嘉穀外，均
    同為大安工研公司之股東，並選任被告乙○○為董事長，丙○○、戊○○均為董
    事，嗣於七十八年改選任戊○○為董事長，丙○○、乙○○仍為董事等情，業據
    原審調閱大醇公司登記案卷為憑，復為告發人丁○○、己○○所不爭。又大醇公
    司與大安工研公司間訂有產銷合作契約，有合約書影本在卷憑，其中合約第三條
    明定：「價格：酢類產品乙方（大醇公司）應就甲方（大安工研公司）廠價之五
    十二百分比（不含稅）供應甲方，味噌產品乙方應就甲方廠價之七十百分比（不
    含稅）供應甲方，其他發酵槽液、米汁及味噌半製品原料則以成本加運金供應甲
    方」，第八條亦明定：「乙方遇甲方舉辦促銷贈品之時，乙方應就所受託製造之
    產品配合甲方促銷，但其分離比率應以甲方實際贈品之數量由甲乙雙方各分攤二
    分之一之實物贈品」。再依卷附大安工研公司七十七年七月二十日董事會議紀錄
    所示，董事間對於應否租用、承購大醇公司或委託製造等方案多所討論，另上揭
    簡介廣告中並將大醇公司之所在地台北縣淡水鎮埤島里五十一之十一號處所指名
    為「淡水分廠」等情，足見二家公司間關係密切，且有產銷合作關係，有關機器
    設備或款項基於契約關係支援代墊，非必事涉情弊，尚難遽認侵占。再者，大醇
    公司於七十九年五月三十日曾向大安工研公司購買裝箱機二百五十五萬二千九百
    三十五元，於同年八月二十日再向大安工研公司購買玻璃瓶沖洗機五十二萬五千
    元，加上小項生財器具合計五十八萬一千七百元，均由大醇公司對大安工研公司
    應受帳款（貨款）中扣除以抵充（償還）大安工研公司代墊款，有統一發票及轉
    帳傳票在卷可證，足見大安工研公司僅係代大醇公司墊款，並非被告等將大安工
    研公司款項侵占入己。況卷附大醇公司固定設備盤點表內，並無上揭三項儀器之
    記載，亦即大醇公司並未將該三項儀器列入該公司財產目錄內，即難認定被告等
    有將前開儀器據為大醇公司所有之意圖。
(九)綜上各情，被告等以大醇公司名義向大安工研公司借貸款項、購買或借用設備之
    行為，均難認有侵占之犯意可言。此外，復查無其他積極證據足資認定被告等涉
    有侵占犯行，自屬不能證明被告等犯罪。
(十)本件大安工研公司係於六十八年一月間改選，由被告丙○○擔任董事長，其餘被
    告等均任董事（董事共五位），持有之股份總和為四千一百股（總股數五千股）
    ，嗣於七十四年六月間，改選被告乙○○為董事長，其餘被告等仍均任董事（董
    事共三人），持有之股份總和為四千二百股（總股數五千股）。七十六年七月間
，該公司修改章程，規定董事為七人，除被告等外，尚包括己○○、許郭寶珍、
    許嘉穀、許嘉旭等，被告等持有股份總和為三千七百股（總股數五千股）。八十
    年三月，該公司修改章程，增加資本發行新股，被告等仍任董事（董事仍為七人
    ），持有股份總和更易為七千九百股（總股數二萬五千股）。八十年七月，該公
    司修改章程，改訂董事為十人，被告等均仍任董事，持有股份數及公司總股數均
    未變更，迄至八十一年六月，始由董事會改選己○○為董事長等情，業經原審向
    經濟部調閱大安工研公司登記案卷查明，參諸大安工研公司自六十八年起迄至八
    十年六月止之歷次章程，均明定「本公司經營方針及其他重要事項由董事會決定
    之」、「董事會之決議除公司法另有規定外，須有董事過半數之出席並以出席董
    事過半數之同意行之」等事項，足認被告等於上開期間，就之營運方針及重大事
    項之決定權，係屬為大安工研公司處理事務之人，故其等所為之上揭決議，是否
    有損及大安工研公司利益之故意而為違背其任務之行為，致生損害於大安工研公
    司，事涉有無構成刑法第三百四十二條背信罪責之問題。但按科刑之判決，得就
    起訴之犯罪事實，變更檢察官所引應適用之法條者，係指法院得在事實同一之範
    圍內，亦即不變更起訴之犯罪事實，始得自由認定事實，適用法律。刑法第三百
    三十六條第二項之侵占罪，以意圖為自己或第三人不法之所有，而擅自處分因業
    務上所持有之物為構成要件，至背信罪，則係指為他人處理事務之人，以侵占以
    外之方法，違背任務，損害本人利益之行為而言，二者基本事實並不相同（最高
    法院八十四年度台非字第一六一號判決可資參照），是以被告等是否涉有背信罪
    嫌部分，與本案起訴之基本事實既有不同，即難併予審究，附此敘明。
三、原審就此部分諭知被告等無罪之判決，經核尚無違誤。公訴人上訴意旨，仍執前
    詞，指摘原判決此部分不當，為無理由，應予駁回。
據上論斷，應依刑事訴訟法第三百六十九條第一項前段、第三百六十四條、第三百零
二條第二款、第三百六十八條，判決如主文。
本案經檢察官曾忠己到庭執行職務。
中      華      民      國     九十     年      一      月     十七     日
                              台灣高等法院刑事第六庭
                                  審判長法  官  陳  春  秋
                                        法  官  王  麗  莉
                              法  官  高  明  哲
右正本證明與原本無異。
不得上訴。
                                        書記官  李  垂  福
中      華      民      國     九十     年      一      月      十七    日


司法院資訊處製作；財團法人民間司法改革基金會備份。
